臺灣臺北地方法院民事判決　　　　　　　96年度訴字第1358號
原　　　告　甲○
訴訟代理人　盧春律師
被　　　告　己○○○
　　　　　　　　　　　　 CA.
　　　　　　丙○○
　　　　　　乙○○
　　　　　　丁○○
　　　　　　戊○○
共　　　同
訴訟代理人　林良財律師
複代理人　　李明哲律師
當事人間請求返還簽約金等事件，本院於中華民國96年11月14日
言詞辯論終結，判決如下：
    主      文
原告之訴及假執行之聲請均駁回。
訴訟費用由原告負擔。
    事實及理由
一、按訴狀送達後，原告不得將原訴變更或追加他訴，但請求之
    基礎事實同一者，不在此限，民事訴訟法第255條第1項第2
    款定有明文。所謂請求之基礎事實同一，係指變更或追加之
    訴與原訴之原因事實，有其社會事實上之共通性及關聯性，
    而就原請求所主張之事實及證據資料，於變更或追加之訴得
    加以利用，且無害於他造當事人程序權之保障，俾符訴訟經
　　濟者稱之（最高法院91年度台抗字第648號判決意旨參照）
  　。本件原告甲○起訴原主張被告丙○○為訴外人黃則辰之繼
    承人，依繼承之法律關係，丙○○應與其他繼承人即被告乙○○、丁○○及戊○○連帶負契約解除後之返還價金責任；
    嗣於本院審理中之96年6月23日提出爭點整理狀，主張丙○○如否認黃則辰借用其名義之事實，追加丙○○本於契約當
    事人之地位，應負契約解除後之返還價金責任等語，被告抗
    辯不同意原告為訴之追加，原告則否認其為訴之追加。惟按
    本於繼承人之地位與本於契約當事人之地位應負契約解除後
    之返還責任，兩造之原因事實並不相同，為訴訟標的法律關
    係亦不相同，原告所為自屬訴之追加；但原告追加之原因之
    事實，與起訴主張之事實，均源於其主張之同一不動產買契
    約，兩者不同之處，在於丙○○是否為契約之當事人而已，
    故兩者在社會事實上有共通性及關聯性，就原請求所主張之
    事實及證據資料，於追加之請求，亦得加以利用，且無害於
    被告程序權之保障，按諸上揭規定及說明，自應准許原告為
    訴之追加。
二、原告起訴主張：訴外人庚○○與被告己○○○及訴外人黃則
    辰（業於民國90年7月25日死亡）於77年12月30日與簽訂不
    動產買賣契約書（下稱系爭買賣契約），購買己○○○及黃
    則辰所有坐落於臺北市○○段○○段612、615地號國有土地
    上之木造房屋即門牌號碼臺北市○○街294巷4號、4號之1及
    長泰街20巷43號，並優先向國有財產局承購上開國有土地之
    權利，約定總價為新臺幣（下同）2,062萬元。系爭買賣契
    約之出賣人雖為被告己○○○、丙○○，但丙○○為黃則辰
    之借用名義人，業經丙○○於其被訴之刑事案件中陳明在案
    ，故系爭買賣契約之出賣人實為己○○○及黃則辰；黃則辰
    已於90年7月25日死亡，被告丙○○、乙○○、丁○○、戊○○及己○○○為其繼承人，其中除己○○○業已拋棄繼承
    外，餘則未拋棄繼承，丙○○、乙○○、丁○○、戊○○自
    應承受上開契約之權利義務。庚○○與己○○○及黃則辰曾
    約定所交付之1百萬元及9百萬元之支票兌現後，系爭買賣契
    約始生效，而該1百萬元支票雖經提示遭退票，但庚○○嗣
    已交付現金1千萬元，故系爭買賣契約並未作廢，且發生效
    力，其後丙○○、己○○○分別於78年3月10日交付同意書
    、國有土地購買授權書、前手楊在先及楊炎之公有土地農會
    使用授權讓渡書、國有特種基地租賃契約書、基地租金繳納
    收據聯、於78年10月7日、同月19日交付切結書及印鑑證明
    書等予庚○○，供其向財政部國有財產局臺灣北區辦事處申
    請承租上開國有土地，惟因己○○○就承租之土地不斷違章
    擴建，經國有財產局訴請拆除被告等出賣之房屋，獲得勝訴
    判決確定，並經國有財產局臺灣北區辦事處註銷承租案，復
    以現狀標售，致己○○○及黃則辰無法給付系爭買賣契約之
    標的，該等事由，係屬可歸責於己○○○及黃則辰，庚○○
    自可依民法第256條解除系爭買賣契約，原告甲○及庚○○
    於95年7月8日以臺北北門郵局第3261號存證信函通知被告解
    除系爭買賣契約，被告均已收受。原告於95年12月20日受讓
    庚○○解除契約後之權利，並以起訴狀繕本送達作為權利讓
    與通知，被告等人即應返還前開買賣價金，爰依民法第259
    條第1款及第2款之規定先為一部請求己○○○返還80萬元、
    丙○○、乙○○、丁○○、戊○○連帶返還80萬元。又如丙○○否認為黃則辰借用其名義簽訂系爭契約，則其為契約當
    事人，於解除契約後，其亦應返還庚○○所交付之價金等語
    。並聲明：(一)被告己○○○應給付原告80萬元、被告丙○○
    、乙○○、丁○○、戊○○應連帶給付原告80萬元及均自78
    年3月10日起至清償日止，按年息5%計算之利息；(二)願供擔
    保請准宣告假執行。
三、被告則以：依系爭買賣契約所載，黃則辰並非該契約之出賣
    人，出賣人為己○○○及丙○○，黃則辰僅係代理丙○○簽
    約而已，雖黃則辰於簽約前並未取得丙○○之授權，簽約後
    亦未取得丙○○之承認，屬無權代理之行為，但並不因之使
    契約主體變更為黃則辰，原告主張其解除系爭契約後，黃則
    辰之繼承人丙○○、乙○○、丁○○、戊○○應依繼承法律
    關係返還簽約金云云，並無理由，且因黃則辰無權代理丙○○，丙○○亦不受系爭契約之拘束。再庚○○與己○○○、
    黃則辰簽約時，固曾交付訴外人楊炳文簽發之臺灣合作金庫
    大稻埕支庫帳號79956-1、票號CH0000000、發票日78年1月6
    日、金額1百萬元、票號CH0000000、發票日78年1月12日、
    金額9百萬元之支票二紙予黃則辰，惟其中1百萬元支票經黃
    則辰提示後遭退票，另9百萬元支票，則因庚○○要求黃則
    不要提示，由黃則辰退還予庚○○，而庚○○於77年12月30
    日受領黃則辰交付之身分證影本、房屋稅單、自來水證明等
    資料時，曾與黃則辰於收據上補充約定上開二支票付現後，
    系爭買賣契約方生效，否則契約作廢等語，核其性質屬系爭
    買賣契約之停止條件，該條件既未成就，契約自始未生效力
    ，即無原告所稱之給付不能及解除契約之情事。又原告曾於
    95年11月3日寄發臺北圓環郵局第00725號存證信函予庚○○
    ，載明系爭契約於94年間解除，催請庚○○對己○○○等人
    行使契約解除後之訂金返還及損害賠償等語，足見系爭契約
    縱經解除，亦非原告於本件所稱之95年7月8日，而契約既經
    解除，焉有再行解除之理，是原告寄發臺北北門郵局第3261
    號存證信函陳稱再次通知解除契約云云，顯屬誤會，且原告
    又未就系爭契約已於94年間解除之事實提出佐證，其請求返
    還簽約金，即無足取。原告另主張其於95年12月20日與庚○○形成債權讓與之合意，並提出債權讓與書為證，然原告於
    該債權讓與書作成前之同年11月20日，尚以遍尋不著庚○○
    ，而聲請法院為公示送達，其焉能於一個月尋獲庚○○，是
    被告否認該債權讓與書之真正；甚且，原告於95年11月20日
    聲請法院為公示送達，主張權利讓與之簽訂日期為94年3月1
    日，亦與本件債權讓與之日期迥不相同，倘94年3月1日之權
    利讓與書為真正，則原告已得自行全權對被告請求損害賠償
    或請求返還簽約金，何需再於95年12月20日復與庚○○簽立
    債權讓與書，亦足見原告所提出之債權讓與書顯屬不實。又
    原告寄發於庚○○之臺北圓環郵局第726號存證信函，亦載
    明對庚○○之借款債權已轉讓陳宜益，則原告是否仍享有系
    爭契約上之權利，而得向被告等人請求返還簽約金，亦屬可
    疑等語，資為抗辯。並聲明：(一)原告之訴及假執行之聲請均
    駁回；(二)如受不利判決，願供擔保請准宣告免為假執行。
四、兩造不爭執之事實：
    (一)黃則辰以被告丙○○名義與己○○○於77年12月30日和庚○○簽訂系爭買賣契約，將坐落臺北市○○段○○段1小
　　　段612、615地號國有土地上門牌號碼臺北市○○街294巷4
　　　號、克難街294巷4號之1、長泰街20巷43號之房屋約264坪
　　　（依實測及房屋稅單為憑）出賣予庚○○。系爭買賣契約
  　　之己○○○之簽名為其所親簽，丙○○之簽名，係由訴外
　    人黃則辰為之。
　　(二)庚○○簽訂系爭買賣契約時，交付之二紙支票，一紙發票
  　　日為78年1月6日、面額1百萬元，另一紙發票日為78年1月
　    12日、面額為9百萬元，並於77年12月30日約定前開二紙
      支票付現後，所簽契約方始生效，否則契約作廢；又上開
　　　1百萬元支票經提示因存款不足退票，9百萬元支票則未有
　　  提示紀錄。
    (三)財政部國有財產局台灣北區辦事處於78年11月6日以台財
      產北三字第78031297號函通知己○○○78年10月19日申請
      租用台北市○○區○○段1小段612地號國有土地案，因該
      處向法院聲請拆屋還地獲勝訴判決，並辦理現狀標售在案
      ，業予註銷其申租案。
    (四)黃則辰於90年7月25日死亡，繼承人有丙○○、乙○○、
      丁○○、戊○○，黃則辰之配偶己○○○則拋棄繼承。
    以上事實，為兩造所不爭執（卷第142頁)，並有本院家事法
    庭93年11月12日北院錦家家91繼375字第0930015455號函、
    91年5月6日北院錦家乾91繼字第380號通知、被告戶籍謄本
    、繼承系統表、不動產買賣契約書 (卷第12至17頁)、77年
    12月30日收據、臺灣省合作金庫大稻埕支庫函文 (卷第25至
    26頁)、財政部國有財產局台灣北區辦事處78年11月6日台財
    產北三字第78031297號函 (卷第43頁)在卷可稽，應堪信為
    真實。
五、得心證之理由：經本院協同兩造協議簡化爭點，本件兩造之
    爭點為（卷第142頁反面)：(一)關於原告對於丙○○部分基於
    契約當事人之地位，以解除契約後之返還請求權為請求部分
    ，是否為訴之追加？追加是否合法？(二)原告請求被告己○○○及黃則辰之繼承人返還簽約金1千萬元並就其中之160萬元
    先為請求，有無理由？1.黃則辰是否借用丙○○之名義，與
    庚○○簽訂系爭契約，為系爭契約之當事人？2.庚○○於簽
    約後有無交付1千萬元之價金予黃則辰及己○○○？3.系爭
    契約是否經庚○○於95年7月8日合法解除？並於95年12月20
    日將解除後之一切權利讓與原告？上開(一)之爭點部分，業已
    於前述一部分判斷，茲就其餘爭點，判斷如下：
    (一)原告主張系爭買賣契約之出賣人為己○○○及黃則辰，丙○○係黃則辰之借用名義人等語，業據其提出丙○○於本
      院87年度易字第771號答辯(二)狀 (卷第20至24頁)、該案刑
      事判決書 (卷第44至47頁)、該案87年8月13日筆錄 ( 卷
      第137至140頁)為證。被告雖否認之，並辯稱係黃則辰無
      權代理丙○○所簽訂云云。經查，丙○○因系爭買賣契約
      之糾紛，經原告及庚○○向臺灣臺北地方法院檢察署檢察
      官提出告訴後，經檢察官認丙○○與黃則辰及己○○○涉
      犯共同詐欺罪嫌提起公訴，有該署檢察官86偵字第13903
      號起訴書在卷可查 (卷第18至19頁)，丙○○於本院刑事
      庭審理中，提出答辯(二)狀辯稱其為黃則辰之借用名義人，
      實際上之權利人為黃則辰等語，經本院刑事庭調查屬實，
      而判決其無罪在案，此觀諸上開答辯(二)狀及本院上開刑事
      判決書即明，丙○○於本件辯稱黃則辰為無權代理云云，
      即係主張其為真正權利人，實與訴訟法上之誠實信用原則
      相違背，並非可採。從而，原告主張黃則辰及己○○○為
      系爭買賣契約之出賣人等語，應堪採信。
    (二)按附停止條件之法律行為，於條件成就時，發生效力，民
      法第99條第1項定有明文。買賣契約附有停止條件者，於
      條件成就時，始生效力，若條件已屬不能成就，則該項契
      約自無法律上效力之可言（最高法院22年上字第1130號判
      例意旨參照）。又所謂法律行為附停止條件，係指該法律
      行為效力之發生，繫於客觀的不確定的將來之事實，於事
      實發生即條件成就時，契約發生效力，於事實不發生即條
      件不成就時，契約即失其效力，並不待當事人另為意思表
      示，始失其效力，故如於約定之停止條件，確定不成就，
      則契約失其效力，縱當事人再依契約約定履行，並不使失
      其效力之契約回復其效力，應認當事人間有新成立另一契
      約之意思表示合致，其履行亦係依該成立之新契約為之，
      非按原已失效之契約而為履行。
    (三)本件庚○○與己○○○及黃則辰於77年12月30日簽訂系爭
      買賣契約，於同日己○○○交付身分證影本、57年之房稅
      單及自來水單據之收據上特別約定：「78年元6日支票壹
      百萬元正，78年元月12日支票玖佰萬元正，付現後，所簽
      契約方生效，否則契約作廢。」，顯然系爭買賣契約係附
      有以庚○○所交付之二紙支票付現後生效之停止條件。經
      查：
      1.庚○○所付之上開1百萬元支票經提示因存款不足退票
        ，9百萬元支票則未有提示紀錄，為兩造所不爭執，並
        有合作金庫87年10月30日 (87)合金稻存字第5066號函
        在卷可憑（卷第26頁)，顯然上開兩造約定之停止條件
        ，並未成就，系爭買賣契約確定的不發生效力。
      2.原告雖主張上開約定為庚○○「付現後」取回支票云云
        。惟上開約定文字之「付現後」，係接續二紙支票之後
        ，而支票又為支付工具，並非擔保之工具，雖上開約定
        ，並無禁止庚○○以現金之交付代替支票之兌現，然觀
        諸上開約定文句，亦無禁止己○○○或黃則辰提示該二
        紙支票之意思，且既已交付支票，又約定以現金換回支
        票，實有畫蛇添足，多此一舉之嫌，故該「付現後」，
        應係當事人對於法律用語，不夠精確之故，實係「兌現
        後」之意，足見原告上開主張，並非可採。
      3.原告雖又主張庚○○於1百萬元之支票退票後，已以現
        金1千萬元交付予黃則辰，系爭買賣契約已生效云云。
        然除庚○○嗣陸續交付1百萬元外，餘則為被告所否認
        。按諸舉證責任分配原則，自應由原告就庚○○已交付
        剩餘9百萬元之事實，負舉證之責。原告雖提出臺灣臺
        北地方法院檢察署86年度偵字第13903號86年8月13日偵
        查筆錄（卷第39頁反面)，主張黃則辰於偵查中坦承收
        受庚○○定金1千萬元云云。惟參諸民事訴訟法第55條
        規定：「共同訴訟中，一人之行為或他造對於共同訴訟
        人中一人之行為及關於其一人所生之事項，除別有規定
        外，其利害不及於他共同訴訟人。」，則於利害關係人
        於訴訟外之陳述，更應如此解釋，因此不得以黃則辰於
        訴訟外之檢察官偵查中之陳述，即認庚○○確有交付1
        千萬元之事實。況黃則辰嗣於同案偵查中之86年11月14
        日即改稱僅收受1百萬元定金，亦有該日之偵查筆錄在
        卷可按 (卷第42頁)，且黃則辰尚於82年10月8日以台北
        91支局第895號存證信函主張庚○○於該二紙支票退票
        後，僅陸續交付1百萬元，另9百萬元尚未支付，催告庚○○一星期內出面賠償等語，有該存證信函在卷可憑（
        卷第107至108頁），則被告辯稱黃則辰於偵查中坦承收
        受之1千萬元定金，實係收受庚○○交付之1千萬元支票
        二紙等語，並非無據。再查，原告雖主張丙○○、己○○○分別於78年3月10日交付同意書、國有土地購買授
        權書、前手楊在先及楊炎之公有土地農會使用授權讓渡
        書、國有特種基地租賃契約書、基地租金繳納收據聯、
        於78年10月7日、同月19日交付切結書及印鑑證明書等
        予庚○○，供其向財政部國有財產局臺灣北區辦事處申
        請承租上開國有土地事實，足見庚○○確已交付1千萬
        元云云。惟黃則辰於82年10月08日尚因庚○○未交付9
        百萬元以存證信函催告庚○○出面解決，業如前述，足
        見原告上開主張，已非實在，己○○○及黃則辰交付上
        開文件，應係庚○○支付1百萬元後，為展現善意，而
        交付之，並不足以之間接推論庚○○於78年3月10日前
        已交付1千萬元之事實，況1千萬元並非小數，庚○○交
        付之，而無留存任何憑據，實與社會常情不符。此外，
        原告並未能提出其他證據，證明庚○○已交付1千萬元
        ，其上開主張，實非可採。
      4.系爭買賣契約所附之停止條件，並未成就，契約不生效
        力，業如前述。雖庚○○嗣後再交付1百萬元予黃則辰
        ，黃則辰、己○○○亦於78年3月10日後陸續交付印鑑
        證明等文件予庚○○，供其辦理承租買賣標的之國有土
        地，然按諸前揭(二)之說明，此時應係原契約確定不發生
        效力後，兩造默示意思表示合致成立之另一買賣契約，
        而非使確定不發生效力之買賣契約，回復其效力。
    (四)原告主張其受讓庚○○解除系爭買賣契約後之簽約金返還
      及損害賠償債權等語，業據其提出其與庚○○具名之解除
      契約存證信函暨回執及債權讓與書為證（卷第59至61頁)
      ，被告雖曾否認債權讓與書之真正，惟原告嗣再提出公證
      人邱瑞忠認證之確認書（卷第201頁)後，被告即未再爭執
      ，固堪採信。惟原告所受讓者為系爭買賣契約即庚○○與
      黃則辰、己○○○於77年12月30日簽訂買賣契約解除後之
      簽約金及損害賠償返還債權，但該契約已因停止條件不成
      就而不發生效力，無待乎庚○○解除而失其效力；因此，
      縱原告與庚○○曾於95年7月8日共同具名表示解除系爭買
      賣契約云云，並無何法律上之意義，庚○○並不因該解除
      契約之意思表示，有任何返還簽約金請求權或損害賠償債
      權存在，自無從讓與原告，原告即無得本於其與庚○○之
      債權讓與契約，而得向被告為請求。又以原告提出之存證
      信函及債權讓與書上均明確記載所解除者為「77年12月30
      日」之系爭買賣契約，且斯時為原告訴訟代理人即盧春律
      師所見證，實無法解為渠等之真意在於解除庚○○與黃則
      辰、己○○○於系爭買賣契約不生效力後另訂立之新買賣
      契約。
    (五)綜上所述，本件系爭買賣契約已因庚○○所交付之78年1
      月6日及78年1月12日二紙合計1千萬元之支票未兌現，確
      定不發生效力，雖庚○○嗣再交付1百萬元予黃則辰，黃
      則辰及己○○○於78年3月10日以後陸續交付印鑑證明書
      等文件予庚○○，亦係另以默示意思表示成立新買賣契約
      ，庚○○於95年7月8日發函予被告等人表示解除系爭買賣
      契約，並無何意義，不因之取得解除契約後返還簽約金及
      損害賠償債權，亦無從將該二權利讓與原告。從而，原告
      以解除契約後之價金返還請求權，一部請求己○○○返還
      80 萬元，並依繼承法律關係，一部請求丙○○、乙○○
      、丁○○及戊○○連帶返還80萬元，及均自78年3月10日
      起至清償日止，按年息5%計算之利息，為無理由，應予駁
      回。
六、原告之訴既經駁回，其假執行之聲請即失所附麗，應併予駁
    回之。
七、本件事證已臻明確，兩造其餘攻擊防禦方法及所舉未經援用
    之證據，經本院斟酌後，認為均不足以影響本判決之結果，
    爰不一一論述，併此敘明。
據上論結，原告之訴為無理由，依民事訴訟法第78條，判決如主
文。
中　　華　　民　　國　　96　　年　　11 　月　　30　　日
                  民事第四庭法  官  劉坤典
以上為正本係照原本作成
如對本判決上訴，須於判決送達後20日內向本院提出上訴狀
中　　華　　民　　國　　96　　年　　11 　月　　30　　日
                            書記官  陳素卿
